臺灣屏東地方法院民事判決　九十一年度簡上字第一號
　　上　訴　人　戊○○
　　訴訟代理人　丙○○
　　上　訴　人　丁○○
　　被上訴人　　乙○○○
　　訴訟代理人　甲○○
右當事人間請求確認本票債權不存在事件，上訴人對於中華民國九十年十一月二十日
本院九十年度潮簡字第四三五號第一審判決提起上訴，本院判決如左：
　　主　　　文
原判決關於駁回上訴人確認本院九十年度票字第一八六六號本票裁定中即上訴人於民
國九十年三月一日共同簽發票號五七九六五六號，面額新台幣捌拾陸萬捌仟元本票中
之新台幣貳拾玖萬肆仟柒佰玖拾元債權不存在之部分暨訴訟費用負擔均廢棄。
右廢棄部分，確認前項本票中之新台幣貳拾玖萬肆仟柒佰玖拾元債權不存在。
其餘上訴駁回。
第一審訴訟費用及第二審訴訟費用由被上訴人負擔百分之三十七，餘由上訴人連帶負
擔。
　　事　　　實
甲、上訴人方面：
一、聲明：求為判決（一）原判決廢棄。（二）確認被上訴人持有上訴人於民國九十
　　年三月一日共同簽發票號五七九六五六號，面額新台幣（下同）八十六萬八千元
　　本票中之五十四萬元債權不存在。
二、陳述：除與原審判決所載相同者茲予引用外，補稱：
（一）上訴人戊○○向被上訴人借款五筆，當時因週轉資金需要而透過證人鍾鳳秋之
　　　介紹而借得，其中第一筆借款二十萬元，借款時被上訴人除當場扣除二萬元利
　　　息外，並就鍾鳳秋之借款部分亦代扣六萬元後始交付其餘借款，借款後更需按
　　　日清償本金，如借十萬元時，係按日清償三千三百元至三千四百元，三十日為
　　　期限，末日則結算餘款，而被上訴人放貸借款之習慣乃是第一筆借款清償之後
　　　，始能再續借，如無按約清償借款，以上訴人與被上訴人間並無何親誼關係，
　　　豈可能陸續借貸其他各筆借款。
（二）又本件借款清償之經過可由證人黃蘭香證述證明之，因黃蘭香多次替上訴人還
　　　款，證人鍾鳳秋可以證明被上訴人放貸款之習慣，況第一次借款亦為其所仲介
　　　，而證人即內埔分局警員曾展銘致被上訴人家中搜索時亦查獲許多本票與記帳
　　　單，更足證被上訴人為放款收取高額利息之事實，有涉犯重利罪之事。
（三）上訴人於九十年三月一日共同簽發票號五七九六五六號，面額八十六萬八千元
　　　之本票（以下簡稱系爭本票），是為換回被上訴人所持有上訴人戊○○借款之
　　　時所簽五張本票，而因上訴人丁○○有不動產，被上訴人為取得擔保而要求共
　　　同簽發系爭本票實際已無欠系爭本票上之金額，而系爭本票中五十四萬元為本
　　　金，其餘部份為利息，利息則是自九十年一月開始計算。
（四）本件借款償還情形如附表一所示，合計已清償系爭本票中借款本金五十四萬元
　　　。
（五）對被上訴人抗辯之陳述：被上訴人雖稱其手中持有系爭本票係以八十萬元為本
　　　金，按月息二分計算之利息，實則系爭本票之金額係根據五十四萬元之本金，
　　　依十分計算之利息，故其中三十餘萬元為自八十九年十二月起算之利息，當時
　　　是此情形下而簽發系爭本票。
三、證據：除援用原審之立證方法外，補提出台灣高等法院高雄分院檢察署九十一年
　　度議字第二三八號處分書影本一件為證，及聲請訊問證人黃蘭香、鍾鳳秋、曾展
　　銘。
乙、被上訴人方面：
一、聲明：求為判決駁回上訴，第二審訴訟費用由上訴人負擔。
二、陳述：除與原審判決所載相同者茲予引用外，補稱：
（一）上訴人戊○○自八十九年八月初經證人鍾鳳秋介紹向其借二十萬元後，並於同
　　　年九月、十月各續借二十萬元，及於同年十一月、十二月各續借十萬元，迄今
　　　均無清償。
（二）至九十年三月一日上訴人戊○○簽發計八十六萬八千元之本票，以換回先前向
　　　其五次借款所簽發之五張本票，包括面額均二十萬元三張、及面額均十萬元之
　　　本票二張，其於同年四月底向上訴人索債，上訴人推說無錢可清償，經協調後
　　　始寫同意書開立收據予被上訴人，約定每月返還十萬元，迄今皆食言未履行。
（三）嗣於九十年五月三日上訴人戊○○竟告發其涉犯重利罪，並於同年七月十八日
　　　邀訴外人王美惠再度至屏東縣內埔分局報案告發其涉嫌重利罪，並至其家中搜
　　　索借據及同意書，意圖爾後無需還錢，其中王美惠亦積欠其十一萬元迄今未還
　　　，且證人鍾鳳秋、黃蘭香二人亦向其借錢未還，其等顯意圖共同欺騙被上訴人
　　　之金錢。
（四）另按聲請對徐光和之薪資強制執行係因為徐光和當時曾為上訴人戊○○第一筆
　　　二十萬元借款簽發本票為擔保之原因而取得債權，而目前強制執行之結果已受
　　　償金額自九十年七月起至九十一年四月止按月自薪資收取一萬八千元之金額，
　　　九十年八月及九十一年一月及同年三月自獎金收入中合計收取十一萬六千八百
　　　八十四元，總計清償金額二十九萬六千八百八十四元。
（五）又系爭本票中各筆借款之利息計算詳如附表二所示內容。
三、證據：除援用原審之立證方法外，補提出支票影本三紙、屏東縣潮州地政事務所
　　通知及屏東縣地政規費繳納、統一發票、本院民事執行處九十一年三月四日屏院
　　正民執戊字第九十執一四三八六號函（均影本）各一件為證。
丙、本院依職權函屏東郵局查詢徐光和清償被上訴人債權之情形，及屏東縣警察局內
　　埔分局函覆被上訴人重利罪調查筆錄及相關資料，並調閱本院九十年度票字第一
　　八六六號民事卷、九十年度執字第五九二五號及第五九二六號民事執行卷、九十
　　一年度訴字第四十號重利案件刑事卷。
　　理　　　由
甲、程序方面：上訴人於上訴後減縮聲明由確認系爭本票中全部八十六萬八千元債權
　　不存在，減縮為訴請確認其中五十四萬元不存在，以該減縮聲明合於民事訴訟法
　　第二百五十五條第一項第五款規定，並於簡易訴訟程序第二審程序準用之，同法
　　第四百三十六條定有明文，是該減縮聲明於法自得准許。
乙、得心證之理由：
一、上訴人主張：上訴人戊○○自八十九年八月初經證人鍾鳳秋介紹向被上訴人先借
　　第一筆借款二十萬元，並於同年九月、十月各續借二十萬元，及於同年十一月、
　　十二月各續借十萬元，借款之時均分別簽發與借款同額之本票交付被上訴人為擔
　　保，被上訴人交付各筆金額借款時，均先行扣除利息，包括二十萬元之部分均預
　　扣二萬元之利息，十萬元借款部分均預扣一萬元等情，亦為被上訴人所不爭執，
　　是上訴人上開主張自可信為真實。
二、其次上訴人起訴主張：因被上訴人將其所持有以上訴人名義共同於九十年三月一
　　日簽發，到期日九十年三月三十日，面額八十六萬八千元，票號五七九六五六號
　　之系爭本票，向本院聲請強制執行裁定，經本院於九十年六月二十六日以九十年
　　度票字第一八六六號裁定准許之，因上訴人簽發之系爭本票中五十四萬元本金，
　　已經逐期清償，而被上訴人不願返還系爭本票，屢經催促返還，均置之不理，又
　　上訴人為系爭本票事宜，曾向屏東警察局內埔分局報案並進行搜索，被上訴人仍
　　不予返還，為此求為判決確認系爭本票中之五十四萬元債權不存在等情。
三、被上訴人則以：系爭本票確為上訴人共同簽發，然因上訴人戊○○向其借貸五筆
　　借款均未清償，而上訴人戊○○為換回先前所簽發之五張擔保借款之本票始簽發
　　系爭本票，該二人並寫分期清償之同意書同意按月返還十萬元，至系爭本票中八
　　十萬元是本金，其餘則為利息，借款之利息則如附表二所示之計算基準，其中自
　　證人徐光和之薪資及獎金中已強制執行取償部分金額，其餘部分則無清償，是上
　　訴人之訴為無理由等語，資為抗辯。
四、是本件依前兩造所述，主要爭點為上訴人究否確已清償被上訴人五十四萬元之本
　　金債權？而查：
（一）上訴人主張借款本金已清償之事實，固據其提出其與被上訴人對話之錄音帶及
　　　譯文為證（見原審卷第三十八至四十六頁），然該譯文內容僅為爭執借款已否
　　　清償之對話，並無據以推斷證明上訴人主張已清償之事實。另證人鍾鳳秋雖到
　　　庭證述：伊可以證明上訴人戊○○第一次向被上訴人借錢是伊帶去的，據伊知
　　　道，該次的錢戊○○已還清，且據戊○○所告訴其那次向被上訴人借錢，事實
　　　上只拿到十二萬元等語（見原審卷第二十二頁）。而該證人於本院審理中亦僅
　　　證述：上訴人戊○○因經濟困難來找伊，故帶戊○○找被上訴人借二十萬元並
　　　簽發本票，由伊先生背書，實際拿多少錢不清楚，她告訴伊是被上訴人將所謂
　　　伊所欠的六萬元先行扣除，所以才交十二萬給她。有向被上訴人借過二次錢五
　　　萬，十萬元都已清償，利息十分，每月返還等語在卷（見本院九十一年二月二
　　　十六日準備程序筆錄），自前開證人鍾鳳秋證述內容僅足證明第一次借款之經
　　　過，至兩造間其餘借款情形則無法自其證述推知，且部分證述係聽聞自上訴人
　　　戊○○轉述，該部分證詞僅為其推測之詞無法採信。
（二）又證人黃蘭香於原審證稱：有時上訴人戊○○會將錢放在鍾鳳秋處委託其拿給
　　　被上訴人，金額五千、六千，總共託其拿了幾次已忘記等語（見原審卷第三十
　　　二頁），其於本院審理時則證述：其先認識鍾鳳秋，某天其至被上訴人家繳錢
　　　時才認識上訴人戊○○，當時戊○○和鍾鳳秋也在被上訴人家。鍾鳳秋是要帶
　　　戊○○去被上訴人家借錢，借二十萬元。因為鍾鳳秋不會騎機車，所以打電話
　　　請其幫忙拿錢給被上訴人，當時錢是戊○○交代鍾鳳秋要給被上訴人的錢，這
　　　大概是前年夏天的事。若借十萬元每天要繳三千，被上訴人說要每天拿來還，
　　　被上訴人沒有說可以遲延幾天，有錢就拿來繳。其幫戊○○繳過幾次錢已不記
　　　得，大概繳了三、四個月，有時六千元、有時一萬二千元，總共繳了大概一、
　　　二十萬，當時被上訴人手上有上訴人很多本票，其他則不知道，戊○○第一張
　　　本票借二十萬，是鍾鳳秋背書，被上訴人會有小紙條作還款紀錄，後來據其瞭
　　　解，戊○○沒有還清，所以被上訴人有去他們家找他處理，本票也沒有還給戊
　　　○○等語在卷（見本院九十一年三月二十六日準備程序筆錄）。
（三）核證人之證述與上訴人戊○○於原審陳稱：「我都是在朝陽療養院前將錢交給
　　　黃香蘭轉交被告‧‧‧有時二萬、有時三萬，有時五千、六千，交錢給黃香蘭
　　　時，並無他人在場，鍾鳳秋也未在場。」等語（見原審卷第三十二至三十三頁
　　　），就交款地點、交款金額陳述已不相符，且證人黃蘭香於本院審理中之證述
　　　亦與原審陳述關於交付金額等亦不一致，是其證詞已難採信，而查上訴人長期
　　　委託證人黃蘭香代繳清償款項，均無任何記帳或索取任何付款憑證，亦與常情
　　　有違，故其是否已確實清償附表一所示本金債權，自證人所為證述，尚無法證
　　　明上開清償一事屬實。
（四）至上訴人另舉證人即屏東縣內埔分局警員曾展銘固到庭證述：有查扣戊○○書
　　　寫的同意書一份，右邊所寫的日期（九十年七月十八日）即是其等前去查扣時
　　　所寫的日期，其餘字跡都是正本的字跡等語（見原審卷第三十一頁），並有其
　　　提出之同意書附卷可稽，而查該同意書係上訴人戊○○於九十年四月十二日親
　　　自書寫一節為兩造所不爭執，雖上訴人抗辯該同意書係受被上訴人逼迫寫就之
　　　，然上訴人就此被脅迫事實並無舉證證明之，而自證人曾展銘提出附卷扣案之
　　　重利罪等相關物證中，均無兩造間借還款記帳之證明文件，而經本院調閱本院
　　　九十一年度訴字第四０號刑事卷審閱結果，搜索所得之相關物證亦無上訴人戊
　　　○○所主張之記帳資料足以佐證上訴人之主張，是自上訴人所舉證據尚無法證
　　　明系爭本票中五十四萬元本金已經清償一事為真，則上訴人所述已按日清償本
　　　金合計五十四萬元一事尚無法證明屬實。
（五）上訴人戊○○清償一事固屬無法證明為真，然查，證人鍾鳳秋亦證稱其配偶徐
　　　光和已代償戊○○所借第一筆借款二十萬元一事，亦為兩造所不爭執，且證人
　　　徐光和自九十年七月起至九十一年三月止已清償被上訴人共計二十九萬六千六
　　　百零五元之事實，有屏東郵局九十一年四月十七日函及同月二十二日函所附匯
　　　款證明及領款收據等文件在卷可證。而證人徐光和亦到庭證述：其被扣薪資是
　　　要先清償戊○○的二十萬元，剩餘的部分才是清償彭秋梅的二十萬元債權，確
　　　實有扣了二十九萬六千六百零五元，四月份也扣了一萬八千元，當初會欠被上
　　　訴人錢是替上訴人戊○○借款二十萬元部分簽本票擔保，當時是其同意太太鍾
　　　鳳秋替其簽名等語在卷（見本院九十一年四月三十日準備程序筆錄）。
（六）而按因連帶債務人中之一人為清償、代物清償、提存、抵銷、或混同而債務消
　　　滅者，他債務人亦同免其責任，民法第二百七十四條定有明文。而查徐光和既
　　　與上訴人戊○○為共同發票借款之擔保人，其與戊○○第一筆借款二十萬元為
　　　連帶債務人甚明，因之被上訴人以該本票向徐光和求償，於徐光和所負擔債務
　　　範圍內已為清償者，上訴人戊○○自因之同免其責任，而上訴人丁○○與戊○
　　　○亦為共同發票人，依法於系爭本票為連帶債務人，因之於上訴人戊○○因清
　　　償免責之範圍，另一上訴人丁○○亦免該部分之連帶債務責任。次按對於一人
　　　負擔數宗債務，而其給付之種類相同者，如清償人提出之給付，不足清償全部
　　　債額時，由清償人於清償時，指定其應抵充之債務。民法第三百二十一條復有
　　　明文。
（七）而查，徐光和對被上訴人所負債務業經徐光和指定抵充上訴人戊○○之借款債
　　　務，已經證人證述如前，而徐光和所負擔債務除本金二十萬元外，並自八十九
　　　年七月十四日起至清償日止按週年利率百分之六計算之利息等情，業經本院調
　　　閱本院九十年度執字第五九二五號民事執行卷審閱無誤，且有本院民事執行處
　　　九十年六月六日屏院正民執戊字第九十執五九二五號執行命令影印附卷可證，
　　　又徐光和既自九十年七月起開始自薪資中按月扣除一萬八千元以為清償，則其
　　　清償上開債務之結果，除（１）第一月依法應先給付八十九年七月十四日起至
　　　九十年六月三十日止，按前述利率計算合計十一個月又十八日之利息為一萬一
　　　千五百八十一元外，該月剩餘應先清償部分本金為六千四百十九元；（２）其
　　　後自九十年八月起至九十一年二月止之期間，每月之一萬八千元則均按先清償
　　　前一月利息後，所剩餘金額清償部分本金之順序逐月清償之，｛計算公式為：
　　　剩餘本金Ｘ週年利率百分之六Ｘ十二分之一月＝每月利息，一萬八千元減去上
　　　月利息後，剩餘部分則為當月可受償本金即（１８０００－上月利息＝當月本
　　　金可受償金額），之後按月依此公式計算清償之｝，又（３）其中於九十年八
　　　月扣除獎金五萬三千六百九十六元、及九十一年一月之獎金二萬六千二百二十
　　　元得自各扣款月中清償部分之本金，綜合前述，迄於九十年二月一日扣款止，
　　　合計於該月徐光和與上訴人戊○○之債務部分共計含利息一萬四千七百九十元
　　　在內，共計應負擔之債務為二十一萬四千七百九十元。其餘部分則為另併案債
　　　務部分受償之。
（八）又查，兩造關於五筆借款之金額與利息計算方式陳述不一致，而以被上訴人主
　　　張計算之結果，其中各月之借款中，第一至三筆借款分別扣除二萬元，雖兩造
　　　均主張借款分別如附表一及二所示二十萬元及十萬元，而兩造亦陳述各筆先扣
　　　除之二萬元、一萬元部分乃屬利息，如認扣款之部分為利息，則被上訴人之附
　　　表二利息請求顯有重複請求計算，以消費借貸契約之要物性而論，實質上足認
　　　放貸款之被上訴人交付借款時僅分別給付十八萬元三筆、九萬元二筆之借款，
　　　則其利息請求亦應以各實際交付之金額計算之，則系爭借款中本金應為七十二
　　　萬元非八十萬元，亦即被上訴人就系爭本票金額中應扣除未交付之八萬元本金
　　　不應列入。至於利息部分以被上訴人僅以七萬元請求計算之，而其中第一筆借
　　　款利息中，徐光和已清償部分利息一萬四千七百九十元，加計已清償之二十萬
　　　元本金應予扣除之，則系爭本票中應扣除不應列入未交付之借款本金八萬元，
　　　及扣除徐光和上開清償之債務金額，則系爭本票中應為二十九萬四千七百九十
　　　元債權不存在。
（九）因之上訴人上訴主張系爭本票中五十四萬元債權不存在，因其中部分債務經連
　　　帶債務人為清償，該部分債務已屬消滅，而其中未交付之八萬元借款被上訴人
　　　本即不得請求，自應扣除之，則上訴人訴請確認系爭本票中於上述五十四萬元
　　　中之二十九萬四千七百九十元範圍內之債權不存在之主張即屬有據，應予准許
　　　，逾此範圍核屬無據，應予駁回，原審判決未注意上述金額範圍之債權已消滅
　　　或不應列入遽予駁回上訴人之請求，自有未洽，上訴意旨指摘原審判決不當，
　　　求予廢棄原判決，於前述准許範圍內自屬有理由，爰由本院於上述准許範圍廢
　　　棄原判決並改判如主文第二項所示，逾此部分，上訴為無理由，應予駁回。
據上論結，本件上訴為有理由，依民事訴訟法第四百三十六條之一第三項、第四百四
十九條第一項、第四百五十條、第七十九條但書、第八十五條第二項，判決如主文。
中　　　華　　　民　　　國　　九十一　　年　　　六　　　月　　二十六　　日
　　　　　　　　　　　　　　　　　　臺灣屏東地方法院民事第二庭
~B審判長法官　孫國禎
~B法　　　官　陳淑勤
~B法　　　官　潘　快
右正本證明與原本無異。
不得上訴
~B法院書記官　鄭美雀
中　　　華　　　民　　　國　　九十一　　年　　　七　　　月　　　二　　　日
~FO
~T;
┌───────────────────────────────────┐
│附表一：上訴人與被上訴人間借款交易金額明細   （金額單位：新台幣）     │
├─┬───┬──────┬──────┬─────┬─────────┤
│編│借款  │本票金額    │ 還款金額   │未還金額  │實際收取本金      │
│號│日期  │            │            │          │                  │
├─┼───┼──────┼──────┼─────┼─────────┤
│一│八十九│二十萬元    │十五萬元    │五萬元    │十八萬元          │
│  │年八月│            │            │          │                  │
├─┼───┼──────┼──────┼─────┼─────────┤
│二│八十九│二十萬元    │十四萬元    │六萬元    │十八萬元扣五萬元等│
│  │年九月│            │            │          │於十三萬元        │
├─┼───┼──────┼──────┼─────┼─────────┤
│三│八十九│二十萬元    │十六萬元    │四萬元    │十八萬元扣六萬元等│
│  │年十月│            │            │          │於十二萬元        │
├─┼───┼──────┼──────┼─────┼─────────┤
│四│八十九│十萬元      │七萬元      │三萬元    │九萬扣除四萬元等於│
│  │年十一│            │            │          │五萬元            │
│  │月    │            │            │          │                  │
├─┼───┼──────┼──────┼─────┼─────────┤
│五│八十九│十萬元      │二萬元      │八萬元    │九萬扣除三萬元等於│
│  │年十二│            │            │          │六萬元            │
│  │月    │            │            │          │                  │
├─┴───┴──────┴──────┴─────┴─────────┤
│計算式：實取本金共五十四萬元（18+13+12+5+6=54）                       │
│        已還本金共五十四萬元（15+14+16+7+2=54）                       │
│        尚欠本金為零元（54－54=0）                                    │
└───────────────────────────────────┘
┌───────────────────────────────────────────┐
│附表二：上訴人各筆借款之利息計算明細         （金額單位：新台幣）                     │
├────┬────┬──────────┬───────┬──────┬───────┤
│借款編號│借款金額│各筆利息起算日期    │利息金額      │利率        │備註          │
│        │        │（各筆均算至九十年二│              │            │              │
│        │        │  月二十八日止）    │              │            │              │
├────┼────┼──────────┼───────┼──────┼───────┤
│一      │二十萬元│八十九年八月一日    │二萬四千元    │月利二分計息│二萬五千二百元│
├────┼────┼──────────┼───────┼──────┼───────┤
│二      │二十萬元│八十九年九月一日    │二萬元        │同右        │二萬一千六百元│
├────┼────┼──────────┼───────┼──────┼───────┤
│三      │二十萬元│八十九年十月一日    │一萬六千元    │同右        │一萬八千元    │
├────┼────┼──────────┼───────┼──────┼───────┤
│四      │十萬元  │八十九年十一月一日  │六千元        │同右        │七千二百元    │
├────┼────┼──────────┼───────┼──────┼───────┤
│五      │十萬元  │八十九年十二月一日  │四千元        │同右        │五千四百元    │
├────┴────┴──────────┴───────┴──────┴───────┤
│被上訴人主張：系爭本票八十萬元為本金，其餘各筆利息之金額係依六、五、四、三、二個月，  │
│              按月息二分計算得出。                                                    │
│編按：被上訴人主張利息起算起迄期間自上列日期計算結果分別應為七、六、五、四、三個月。  │
│      本金八十萬元按月息二分計算之結果應分別為二萬八千元、二萬四千元、二萬元、八千元、│
│      六千元。非如上開表列之金額。                                                    │
│編按二：備註欄之金額係以七十二萬元為本金，按應編按之利息起算月份數，依相同利率計算得出│
│        之金額。                                                                      │
└───────────────────────────────────────────┘
不得上訴
